臺灣臺南地方法院民事裁定　八十九年度司字第七○號
　　聲　請　人　　戊○○○
　　　　　　　　　丙○○
　　　　　　　　　丁○○
　　相　對　人　　年春實業股份有限公司
　　兼法定代理人　甲○○
　　　　　　　　　乙○○
右聲請人聲請選任清算人事件，本院裁定如左：
    主      文
解任年春實業股份有限公司清算人甲○○、乙○○之職務。
選任李孟哲律師為相對人年春實業股份有限公司之清算人。
聲請程序費用由年春實業股份有限公司負擔。
    理      由
一、本件聲請意旨略以：緣聲請人戊○○○之夫、聲請人丙○○、丁○○之父郭信南（已
    於民國八十九年十月二日死亡）原為相對人年春實業股份有限公司（下稱年春公司）
    之常務董事、聲請人戊○○○之母郭金傳（已於八十五年六月一日死亡）原為年春公
    司之監察人，分別持有年春公司百分之十五及百分之十之股份，嗣郭金傳、郭信南死
    亡，渠等前開年春公司百分之二十五之股份則由聲請人等繼承，計聲請人戊○○○百
    分之十五、丙○○及丁○○各百分之五，均屬公司法第三百二十三條第二項「繼續一
    年以上持有已發行股份總數百分之三以上股份」之股東，合先敘明。相對人年春公司
    於七十三年四月三十日經股東臨時會決議即日起解散，及選任原董事長翁海堂為清算
    人，即日起就職依法執行職務，並於同年五月五日經台灣省政府建設廳以七三建三字
    第一０四一五０號函准予解散登記。嗣清算人翁海堂於八十年四月六日死亡，在年春
    公司章程未規定或股東會未為另行選任清算人之前，同為年春公司董事之郭信南、相
    對人甲○○、乙○○及翁王葉（即翁海堂之妻、乙○○之母、甲○○之岳母，亦於七
    十八年五月十日死亡）應為清算人，惟清算事務之執行實係操在相對人甲○○、乙○○手上，郭信南完全無從得知實況。因此聲請人之被繼承人郭信南曾於八十五年間向
    本院函詢清算結果，本院於八十五年九月三十日以南院貳民癸字第六五四０九號函覆
    略謂：「年春公司迄無呈報聲請辦理清算或清算完結」等，嗣郭信南死亡，聲請人為
    明瞭年春公司之清算實況，再於八十九年九月十九日向本院函詢年春公司清算始末，
    經本院民事庭於八十九年十月四日以八十六南院鵬民寅司字第一一一號通知函覆：「
    台端函查年春公司清算始末一事，經查本件於八十六年十月十四日撤回，原卷宗超過
    保存期限已經銷毀」，聲請人始知年春公司尚未完成清算程序。相對人甲○○、乙○○任相對人年春公司清算人職務長達九年餘，迄今竟未善處任何清算人所應執行之職
    務，足見相對人甲○○、乙○○不適任年春公司清算人職務卓然，而相對人年春公司
    於七十三年五月五日准予解散登記起，應即依公司法相關規定進行清算程序，收取債
    權、清償債務、分配剩餘財產於股東等，詎相對人年春公司之董事長翁海堂於七十三
    年四月三十日解散前之七十二年十二月十二日將年春公司所有坐落於台南縣仁德鄉○○段九八四之一號、建面積０‧二二一九公頃及同段九八四之四號、建、面積０‧０
    ００九公頃之不動產，以買賣為原因登記予相對人甲○○，又相對人年春公司火災前
    之「應收帳款」、「火災保險金」等亦未知去向，且年春公司所有坐落於台南縣仁德
    鄉○○段七之一、之二、之三等號建物，本應列入清算財產，其竟向本院呈報公司並
    無財產，再據聞該建物現出租他人收取租金，則此孳息亦屬清算財產，相對人對此等
    財產均置之不理，損害公司股東權益，且相對人甲○○為台南縣仁德鄉○○段九八四
    之一號及同段九八四之四號二筆土地之受益人（聲請人戊○○○之夫、聲請人丙○○
    、丁○○之父郭信南曾因此二筆土地以自己個人名義向相對人甲○○及年春公司提出
    訴訟，均因郭信南非以公司之代表人名義提起，而於刑事自訴相對人甲○○背信、侵
    佔案件，經法院判決自訴不受理確定；於民事請求相對人甲○○及年春公司移轉所有
    權登記事件，經法院以郭信南係股東個人身份，非公司財產被侵害之被害人判決郭信
    南敗訴確定。），如由其任相對人年春公司之清算人，並以年春公司清算人之身分向
    自己訴請返還該二筆土地，實屬不可能，至相對人乙○○與相對人甲○○為二親等旁
    系姻親，欲要求渠等對簿公堂亦有未恰，爰依公司法第三百二十三條第二項規定請求
    解任相對人甲○○、乙○○清算人職務，至於翁海堂、翁王葉之繼承人翁淑香即相對
    人甲○○之妻，王翁淑恆、翁淑英、翁健策與相對人甲○○亦均有親屬關係，渠等任
    年春公司之清算人仍有不當之處，爰請求選任聲請人為年春公司之清算人，或由本院
    選任適當之人為年春公司之清算人，俾便進行清算程序等語，並提出年春公司股東名
    簿、董事監察人名單、股東臨時會議事錄、台灣省政府函、本院民事庭通知各一份、
    繼承系統表二份、除戶謄本三份、戶籍謄本八份、土地登記謄本二份、建物謄本三份
    、年春公司章程一份為證。
二、相對人甲○○、乙○○則以：年春公司於七十三年四月三十日經股東臨時會決議解散
    ，並選任董事長翁海堂為清算人，為聲請人不爭之事實，而年春公司解散時，聲請人
    等之被繼承人郭信南為公司常務董事，對於公司解散時有無剩餘財產知之甚捻，清算
    人於清算後有無可分派股東之財產亦不可能不知。清算人翁海堂確有清算，因無剩餘
    財產可分派，故郭信南十餘年來迄未對翁海堂之清算職務表示任何異議，而公司解散
    後亦無股東對於公司財務提出異議。雖法院查無清算始末之資料，一來因事隔十年以
    上，二來縱清算人翁海堂未將清算書類呈報法院，亦僅為公司法第三百三十一條之行
    政罰鍰而已，並非即應否定其清算之效力。退步言，縱認翁海堂未盡清算人之職責，
    然翁海堂去世後郭信南為常務董事，當然為清算人，郭信南生前長期未行使清算人之
    職務，此可證明郭信南明知亦確信年春公司確曾清算完結，否則不可能毫無異議。公
    司法固規定法院得因監察人或繼續一年以上持有已發行股份總數百分之三以上股份股
    東之聲請，解任清算人，惟本件之關鍵在於是否仍有清算之必要？及是否有可能再進
    行清算？以上已述及公司解散已十年以上，郭信南身為常務董事，對於選任清算人及
    解散之事實，均經其同意，十年以後再來要求清算，於情於理已是不可想像。況公司
    之帳冊資料之保存期限已過，既不知公司有無債權債務人，有無未收帳款，有無未付
    債款，欲進行清算之公告已不可能，故就本件情形而言，殊無再為清算之必要與可能
    ，自無所謂解除清算人之職務可言。再退步言，縱認有所謂解除清算人之問題，然清
    算人之產生，依公司法第三百二十二條規定，其順序為：１董事為當然清算人。２章
    程有規定時依章程所定。３由股東會選任。如不能依上開順序產生清算人時，始由法
    院依利害關係人之聲請指定，故本件聲請人請求法院指定清算人，於法顯然不合，且
    年春公司之股東尚有翁淑香、翁淑桓、翁淑英、翁健策，聲請人不依股東會之決議選
    清算人，欲以自己為清算人，亦屬依法無據等語以為置辯，並請求向台南縣稅捐稽徵
    處函查年春公司何時結束營業？及結束營業前之資產負債表。
三、按「解散之公司，除因合併、分割或破產而解散者外，應行清算。」「解散之公司，
    於清算範圍內，視為尚未解散。」公司法第二十四條、第二十五條分別定有明文。按
    解散僅係公司人格消滅之原因而已，公司並不因解散事實之發生，其人格立即消滅，
    原則上公司因解散而進入清算程序，在清算目的範圍內，仍然存續，須俟清算完結時
    ，公司始喪失其人格。而所謂公司之清算，乃指以了結已解散公司之一切法律關係，
    並分配其財產為目的之程序而言。經查：
  (一)相對人年春公司業於七十三年四月三十日經股東臨時會決議即日起解散，及選任原董
    事長翁海堂為清算人，即日起就職依法執行職務，並於同年五月五日經台灣省政府建
    設廳以七三建三字第一０四一五０號函准予解散登記，有經濟部中部辦公室九十年十
    一月十三日經（九０）中辦三管字第０九０三０九一八八五０號書函及該函所附年春
    公司變更登記事項卡、台灣省政府建設廳七三建三字第一０四一五０號函、公司解散
    登記申請書、年春公司股東臨時會議事錄可證，堪以認定。
  (二)次按「清算人應於就任後十五日內，將其姓名、住所或居所及就任日期，向法院聲報
    。」「第八十三條至第八十六條、第八十七條第三項、第四項、第八十九條及第九十
    條之規定，於股份有限公司之清算準用之。」「清算完結時，清算人應於十五日內，
    造具清算期內收支表、損益表、連同各項簿冊，送經監察人審查，並提請股東會承認
    。股東會得另選檢查人，檢查前項簿冊是否確當。簿冊經股東會承認後，視為公司已
    解除清算人之責任。但清算人有不法行為者，不在此限。第一項清算期內之收支表及
    損益表，應於股東會承認後十五日內，向法院聲報。清算人違反前項聲報期限之規定
    時，各處新臺幣三千元以上一萬五千元以下罰鍰。對於第二項之檢查有妨礙行為者，
    各科新臺幣六萬元以下罰金。」公司法第八十三條第一項、第三百三十四條、第三百
    三十一條分別定有明文。自聲請人提出之本院民事庭通知觀之，相對人年春公司之清
    算事件，業於八十六年十月十四日撤回，而原卷宗超過保存期限已經銷毀，有本院八
    十九年十月四日八十六南院鵬民寅司字第一一一號函附卷可參，足見相對人年春公司
    尚未完成上開清算完結及向法院聲報之法定程序。另自財政部台灣省南區國稅局台南
    縣分局九十年四月十二日南區國稅南縣資字第九０００八四八七號函主旨欄可知相對
    人年春未曾向其所轄之稅捐機關辦理營利事業所得稅結算申報，有該函附卷可查。又
    相對人年春公司名下尚有坐落於台南縣仁德鄉○○段七之一、之二、之三等號建物之
    財產，有該等建物之建物登記謄本三紙在卷可查，綜上可知，相對人年春公司，尚未
    完成清算之程序，且相對人年春公司尚有財產，自有繼續進行清算程序之必要，方得
    以保障債權人、債務人即股東之權益。
  (三)第按「公司之清算，以董事為清算人，但本法或章程另有規定或股東會另選清算人時
    ，不在此限。不能依前項之規定定清算人時，法院得因利害關係人之聲請，選派清算
    人。」公司法第三百二十二條定有明文。第查，相對人年春公司於七十三年四月三十
    日經股東臨時會決議即日起解散，並選任原董事長翁海堂為清算人，即日起就職依法
    執行職務，業經認定如上，惟相對人年春公司之清算人翁海堂業於八十年四月六日死
    亡，有除戶戶籍謄本附卷可稽，而依上說明，相對人年春公司既有進行清算程序之必
    要，自有另由清算人進行清算之必要。然依上開規定，清算人之產生有當然清算人、
    章定清算人及選定清算人，而相對人年春公司之章程對清算人之產生並未規定，且相
    對人年春公司並未以股東會另選清算人，是相對人年春公司自應以當然清算人即全體
    董事為清算人。經核相對人年春公司之董事包括甲○○、郭信南、翁王葉及翁瑞策，
    其中郭信南、翁王葉已分別於八十七年十月二日、七十八年五月十日死亡，分別有除
    戶戶籍謄本可證，是相對人年春公司現在之清算人應為甲○○及翁瑞策。
  (四)再按「清算人除由法院選派者外，得由股東會決議解任。法院因監察人或繼續一年以
    上持有已發行股份總數百分之三以上股份股東之聲請，得將清算人解任。」公司法第
    三百二十三條定有明文。經查，相對人年春公司共發行一百股之股份，原本之股份為
    翁海堂十五股、翁王葉十五股、翁瑞策十股、翁淑英十股、甲○○十五股、翁淑香十
    股、郭信南十五股、謝郭金傳十股，有相對人年春公司股東名簿可考，然翁王葉於七
    十八年五月十日死亡，其股份應由其繼承人即翁海堂、王翁淑恆、翁淑香、翁瑞策、
    翁淑英翁健策繼承，翁海堂於八十年四月六日死亡，其股份應由繼承人即翁淑恆、翁
    淑香、翁瑞策、翁淑英及翁健策繼承，謝郭金傳於八十五年六月一日死亡，其股份應
    由繼承人即謝美惠、戊○○○、謝紀美、謝美津、謝奈美及謝惠津繼承（聲請人僅以
    戊○○○繼承謝郭金傳全部之股份應屬無據），又郭信南於八十七年十月二日死亡，
    其股份應由繼承人戊○○○、丙○○、丁○○繼承，分別有各該戶籍謄本及除戶戶籍
    謄本在卷可考，是目前戊○○○有六又三分之二股（聲請人誤為十五股）、丙○○與
    丁○○各有五股，三人共有十六又三分之二股，自均屬持有已發行股份總數百分之三
    以上股份股東，自均具有聲請法院解任清算人之資格。復查，相對人甲○○、乙○○
    自翁海堂於八十年四月六日死亡後，擔任相對人年春公司之清算人迄今業已十年餘，
    未能完成相對人年春公司之清算程序，且於九十年三月二十二日提出答辯狀認為相對
    人年春公司無清算必要，自足認其等並無進行清算之意願，是本院認聲請人聲請解任
    年春公司清算人甲○○、乙○○之職務，為有理由，應予准許。
  (五)相對人甲○○、乙○○抗辯稱聲請人應依股東會決議選認清算人云云，惟按召集股東
    會之方式有六：分別為(1)董事會召集、(2)監察人召集、(3)重整人召集、(4)清算人召集
    、(5)由持有已發行股份總數百分之三以上之股東請求董事會召集，如董事會不召集時
    ，股東得報經地方主管機關許可，自行召集、(6)董事或監察人因股份轉讓或其他理由
    ，致不能依公司法之規定召集股東會得由持有已發行股份總數百分之三以上之股東報
    經地方主管機關許可，自行召集。惟依公司法第二百零六條規定，董事會之決議，除
    本法另有規定外，應有過半數董事之出席，出席董事過半數之同意行之，然相對人年
    春公司之董事現僅餘二人，連作成董事會之決議均不能，自無法決議自行召集或應少
    數股東（即持有已發行股份總數百分之三以上之股東）之要求召集股東會選任清算人
    ，而董事會既非不願召集股東會，而係不能召集股東會，少數股東即不能依據公司法
    第一百七十三條之規定自行召集股東會。又相對人年春公司無監察人（原監察人已死
    亡）、重整人、清算人，且不符合董事或監察人因股份轉讓或其他理由，致不能依公
    司法之規定召集股東會之情形，因此相對人年春公司已無任何方式得以召集股東會，
    自無從選任清算人，因此相對人甲○○、乙○○所辯聲請人應依股東會決議選認清算
    人，自非可採，則聲請人聲請本院選任清算人，自屬有據，應予准許。
  (六)末查，相對人年春公司自七十三年四月三十日經股東臨時會決議解散，迄今已十七年
    餘，其公司簿冊或債權、債務憑據是否仍存在，自屬有疑，如有欠缺，勢必依據法律
    規定加以解決，欲加以清算，必有相當之困難度，而聲請人與相對人甲○○自八十二
    年起因原為相對人年春公司所有嗣移轉於相對人甲○○之台南縣仁德鄉○○段九八四
    之一號及同段九八四之四號二筆土地經年訴訟，而認定該二筆土地屬否公司財產及是
    否進行追討均為清算人職務範圍，是聲請人與相對人甲○○均不適任清算人職務灼然
    ，至翁海堂、翁王葉之繼承人翁淑香即相對人甲○○之妻，王翁淑恆、翁淑英、翁健
    策與相對人甲○○亦均有親屬關係，其等任年春公司之清算人亦非屬妥適，因此本院
    審酌相對人年春公司清算之困難度以及各股東均不適任清算人職務，爰選任台南律師
    公會九十年十二月二十五日（九十）南律字第二二三號函所推薦之李孟哲律師為相對
    人年春公司之清算人，以期公正、適任執行相對人年春公司之清算程序。
  (七)綜上所述，本件聲請人之聲請為有理由，應予准許。
四、依非訟事件法第八條第一項裁定如主文。
中　　　華　　　民　　　國　 　九十一　   年　　　二　　　月　 　二十七 　　日
                                  臺灣臺南地方法院民事第三庭
~B法　　　官　張家瑛
右為正本係照原本作成。
不得抗告。
中　　　華　　　民　　　國　 　九十一　   年　　　三　　　月　 　　一　　 　日
~B法院書記官　葉東平
